臺灣高等法院高雄分院民事判決　　　　　94年度上易字第89號
上　訴　人　陳明瑞即正揚土木包工業
訴訟代理人　吳澄潔律師
被上訴人　　淀鋼國際股份有限公司
法定代理人　甲○○○
訴訟代理人　周村來律師
　　　　　　周元培律師
上列當事人間請求給付貨款等事件，上訴人對於民國94年3 月9
日臺灣高雄地方法院93年度訴字第1869號第一審判決提起上訴，
本院於94年10月11日言詞辯論終結，判決如下：
    主      文
上訴駁回。
第二審訴訟費用由上訴人負擔。
    事實及理由
一、被上訴人主張：兩造於民國（下同）93年2 月10日簽訂承攬
    契約，約定由被上訴人承做上訴人向訴外人遠康企業有限公
    司（下稱遠康公司）承包之「屏東機場乾式除漆廠房增建工
    程之屋面及內外牆工程」（下稱系爭承攬契約），總工程款
    不含營業稅為新台幣（以下同）245 萬元（含營業稅為257
    萬2,500 元，營業稅部分約定由上訴人負擔），被上訴人已
    依約將系爭約定範圍之工程全部完工，上訴人並於同年5 月
    31日出具工程完工證明書。而被上訴人依系爭承攬契約所約
    定之施工範圍，並不包含上訴人嗣於93年4 月13日另與訴外
    人東瓏工程有限公司（下稱東瓏公司）負責人翁東興所自行
    追加簽訂之「後段牆面複合工程」由油漆變更為金屬板部分
    之工程，因此上訴人就「後段牆面複合工程」由油漆變更為
    金屬板部分與訴外人東瓏公司約定之工程款598,320 元（惟
    上訴人實際上只給付東瓏公司545,000 元），自不得計入系
    爭承攬契約之總工程款範圍內。然上訴人竟以其給付予東瓏
    公司之「後段牆面複合工程」工程款部分，亦應計入系爭承
    攬契約之257 萬2,500 元（含營業稅）工程款範圍內，而只
    給付其中之197 萬2,125 元（含營業稅）工程款予被上訴人
    ，並拒絕給付其餘之60萬375 元（含營業稅）工程款，此部
    分之金額再扣除兩造原約定就「後段牆面複合工程」之油漆
    工程款6 萬元後，上訴人尚應給付伊540,375 元工程款。又
    縱認上訴人給付予東瓏公司之545,000 元工程款，係屬系爭
    承攬契約之總工程款範圍，惟因上訴人係付款予東瓏公司而
    非付款予被上訴人，而被上訴人應給付予東瓏公司之工程款
    均已給付，故上訴人並非依債之本旨向被上訴人為清償，不
    生清償之效力，上訴人仍負有依系爭承攬契約之約定給付伊
    540,375 元工程款之義務等情。爰依系爭承攬契約之法律關
    係，請求上訴人給付540,375 元及其法定遲延利息。原審為
    被上訴人勝訴之判決，其答辯聲明為：上訴駁回。
二、上訴人則以：兩造簽訂之系爭承攬契約係約定為總價承包，
    因此被上訴人就系爭承攬契約所約定之全部工程須全部完工
    ，始得向伊請求含稅後之總工程款257 萬2,500 元，而伊已
    給付被上訴人197 萬2,125 元（含營業稅）。然就系爭承攬
    契約所包含之「後段牆面複合工程」施作金屬板部份，在92
    年12月15日前伊即完成基底挖掘及鋼骨之架設，原有之牆面
    遂因設計圖之變更而全部拆除，被上訴人已多次派員至工地
    現場勘查亦未表示任何意見，因此，此部分之工程自包含於
    系爭承攬契約工程範圍內，惟就此部分被上訴人並未加以施
    作，此部分之工程係由伊另行以598,320 元發包予訴外人東
    瓏公司承做，伊並因此而給付545,000 元之工程款及145,08
    0 元之材料費用予東瓏公司（伊曾額外代被上訴人支付搭外
    架之費用3 萬元及清潔費用27,000元，共計57,000元部分，
    另案再起訴請求），自應於上開工程款中扣除，故於扣除此
    部分工程款及費用後，上訴人已不得再向伊請求任何工程款
    等語，資為抗辯。其上訴聲明求為判決：(一)原判決廢棄。(二)
    被上訴人在第一審之訴及假執行之聲請均駁回。(三)第一、二
    審訴訟費用由被上訴人負擔(四)如受不利益之判決，請准供擔
    保免為假執行。
三、兩造不爭執之事實：
（一）兩造於93年2 月10日簽訂系爭承攬契約，約定總工程款不
      含營業稅為245 萬元，含營業稅後為257 萬2,500 元，營
      業稅約定由上訴人負擔，系爭承攬工程包含由訴外人東瓏
      公司完工部份已全部完工，上訴人並於同年5 月31日出具
      工程完工證明書予被上訴人。有被上訴人提出之承攬合約
      書及工程完工證明書影本各一件附卷可稽。
（二）系爭工程施工項目中之「後段牆面複合工程」施作金屬板
      部份，係由上訴人另行以598,320 元發包予訴外人東瓏公
      司承做完工，上訴人並因此而已給付54萬5 千元之工程款
      及145,080元之材料費用予訴外人東瓏公司。
（三）上訴人共已給付予被上訴人197 萬2,125 元之工程款。
四、茲兩造所爭執者，乃(一)、系爭承攬契約之範圍，是否包含上
    訴人另行發包予訴外人東瓏公司承做完工之「後段牆面複合
    工程」施作金屬板部分？（亦即：合約書第3 條所指之「所
    附圖說」是指被上訴人所提出之施工圖，抑或是指上訴人所
    提出之竣工圖？）。(二)、上訴人給付予東瓏公司之545,000
    元工程款，對被上訴人是否生清償之效力，而被上訴人不得
    請求給付？經查：
（一）依兩造簽訂之系爭承攬契約第3 條約定：「乙方（即被上
      訴人）應於上述地點並依本合約所附圖說及估價單提供並
      安裝產品，任何不包含於本合約之額外工作將以另外協議
      及合約訂定之」（見原審卷第7 頁背面）。惟關於該條約
      定所指之「所附圖說」，究係被上訴人所主張提出原證六
      之「屋面、牆面施工圖」（即計算出施工所須之金屬板為
      850 平方公尺，而不含「後段牆面複合工程」施作金屬板
      部份之施工圖），抑或上訴人所主張提出之峻工圖（即含
      「後段牆面複合工程」施作金屬板部分）？查，據證人即
      簽訂系爭承攬契約之被上訴人公司人員簡志豪證稱：「簽
      約確實在93年2 月10日，是由我簽定的，簽約時還有建築
      師黃清庸及遠康公司人員潘偉在場。在簽約時確實有提出
      我們的原證六來當做附件，是由我提出來的。而且在2 月
      10日簽約之前2 、3 個月我們就有先提出原證六來協商。
      雙方都已經知道了，一開始就是提出原證六來報價，後來
      我們有傳真或當面交給上訴人原證六，一開始是先約定19
      5 萬左右的工程款，後來建築師在2 月10日那天當場根據
      圖說來算，說要增加400 平方公尺的外牆金屬板，包括這
      400 平方公尺之後就變成契約約定的850 平方公尺，就變
      成系爭契約的內容。而且將工程款追加為本件的245 萬元
      」、「當初施工的數量是根據這一份圖（指原證六之施工
      圖）推算出來的」等語（見原審卷第94、64頁）。經核與
      證人即簽訂系爭承攬契約時在場之建築師黃清庸證稱：「
      （法官問：訂約情形如何？契約書第3 條所指的附圖及估
      價單你是否清楚？）我只記得在兩造訂約之前在正揚土包
      工業的住所處，我記得當時有被上訴人公司（的人員）、
      上訴人、遠康公司（的人員），還有我4 人在場，有拿一
      張圖當場算施工數量，後來算了之後，被上訴人公司（的
      人員）就算出總金額250 幾萬，我只是幫他們算而己，至
      於訂約是由兩造公司自已去訂的，我不清楚」、「當時確
      實有拿一份施工圖出來計算沒有錯，但是究竟是那一份我
      已經記不清楚，因為施工中一直在變，所以我記不清楚」
      、「上訴人提出來的是竣工圖，是最後完工才有的。當初
      我們在算250 幾萬時，並沒有這一份圖存在，我當時並沒
      有看過這一份竣工圖」等語（見原審卷第103 頁），大致
      相符，堪予採信。足見兩造於訂約時據以計算工程款之附
      圖應非上訴人所提之「竣工圖」（見原審卷第44、45頁）
      ，是被上訴人主張合約書第3 條所指之「所附圖說」是指
      其所提出原證六之施工圖乙節（見原審卷第75頁），應屬
      可採。上訴人所舉證人即漢翔航空工業股份有限公司負責
      工程品質的管理及水電工程的監造人員成清耀固證稱：「
      是以上訴理由狀證物六為準，因為機器擺設位置需要變更
      ，所以圖有改過幾次，證物六的圖是施工圖，因為我們開
      工的時候，有打牆，有一些變更，到2 月10日以前，地基
      已經打好」之語，但對於系爭後段牆面複合工程有無包括
      在契約裡面，則證稱並不知道；並稱「這個工程變更，不
      清楚被上訴人是否知道」之語（見本院卷第69頁）。證人
      既不清楚工程契約內容，則所稱「是以上訴理由狀證物六
      為施工圖」之語，亦與上述建築師黃清庸所證情形不同，
      自以實際參與計算工程之建築師黃清庸之證言較為可採。
      是上訴人主張系爭工程契約所附圖說係指其所提出之「上
      證六」號之圖說云云，自無可取。
（二）次查，據證人即東瓏公司負責人翁東興證稱：「後段牆面
      複合工程是我做的，錢是上訴人付給我，一共54萬5,000
      元」、「按照施工圖被上訴人跟我簽約時的數量是850 平
      方公尺，所以被上訴人公司在訂材料時就是以這個面積來
      定材料，後來到了現場之後看了現場，圖面與現場不一樣
      ，外觀要增加其他數量，所以我就向被上訴人公司反應，
      當時被上訴人公司也是沒有材料，就增加部分要我們直接
      與上訴人處理，但有經過被上訴人公司同意，所以上訴人
      才與我又另外簽了一份報價單，經過與上訴人會勘後確定
      總金額是59萬8320元，但實際上他只付給我54萬5,000 元
      ，這部分是我個別與上訴人另外定的約，與上訴人公司無
      關，所以我領的這部分是我自己的工程款，與被上訴人公
      司應給我的工程款無關」等語（見原審卷第35、36頁）。
      經核亦與證人簡志豪所證：「（法官問：翁東興施作的部
      分有無包括在本案範圍？）那部分是後來才增加出來的，
      是3 月8 日我們現場的監工趙嵩萍才發現有一道牆是契約
      書所沒有的，我就直接向上訴人反應，問他要如何處理，
      他說他要自行處理，我們只提供技術服務，其他的施工物
      料點工等都由上訴人自行處理，而且有簽訂協調記錄表」
      等語（見原審卷第95頁），亦屬相符。依該「協調記錄表
      」所示，兩造間協議之解決方案為：「業主（即上訴人）
      反應，請施工廠商（即被上訴人）以專業方式代為處理，
      如需協助，業主會支援，如有施工廠商施工合約外物料、
      點工，則費用由業主處理」等語（見原審卷第89 頁），
      而該「協調記錄表」係上訴人陳明瑞親自所簽之事實，亦
      據上訴人自認屬實（見原審卷第95頁），是被上訴人主張
      系爭承攬契約之範圍，不含上訴人另行發包予訴外人東瓏
      公司承做完工之「後段牆面複合工程」施作金屬板部分，
      亦屬可採。
（三）再按依債務本旨，向債權人或其他有受領權人為清償，經
      其受領者，債之關係消滅，民法第309 條定有明文。準此
      ，債務人若未依債務本旨向債權人或其他有受領權人為清
      償，並經其受領者，則債之關係自不能認為消滅。是縱認
      上訴人給付予東瓏公司之54萬5,000 元工程款，係屬兩造
      系爭承攬契約約定之上開工程範圍內，惟系爭承攬契約之
      當事人係兩造，依債之相對性，系爭工程款之債權人自應
      為被上訴人而非東瓏公司；且東瓏公司僅係被上訴人之下
      游包商，自非「其他有受領權之人」；又被上訴人應付予
      東瓏公司之工程款均已給付，被上訴人並未因此而受有清
      償之利益。是以，上訴人自應向被上訴人為清償，始生清
      償之效力，上訴人非依債之本旨向被上訴人為清償，對被
      上訴人自不生清償之效力，故上訴人仍負有依系爭承攬契
      約之約定給付被上訴人54萬375 元工程款之義務。
五、綜據上述，系爭承攬契約之範圍，並不包含上訴人另行發包
    予訴外人東瓏公司承做完工之「後段牆面複合工程」施作金
    屬板部分；且上訴人就此部分之工程給付予訴外人東瓏公司
    之款項，並非依債之本旨向被上訴人為清償，不生清償之效
    力，上訴人仍負有依系爭承攬契約之約定給付工程款之義務
    。從而，被上訴人本於系爭承攬契約之法律關係，請求上訴
    人給付540,375 元，及自起訴狀繕本送達翌日即93年9 月2
    日起至清償日止，按年息百分之五計算之利息，為有理由，
    應予准許。原審判命上訴人如數給付，於法並無違誤。上訴
    意旨指摘原判決不當，求予廢棄改判，為無理由，應予駁回
    其上訴。
六、至兩造其餘攻擊防禦之方法，核與判決之基礎不生影響，不
    予一一論述，附此敘明。
七、據上論結，本件上訴為無理由，依民事訴訟法第449 條第1
    項、第78條，判決如主文。
中　　華　　民　　國　　94　　年　　10　　月　　25　　日
                        民事第一庭
                            審判長法官  黃金石
                            法      官  林紀元
                            法      官  林健彥
以上正本證明與原本無異。
不得上訴。
中　　華　　民　　國　　94　　年　　10　　月　　25　　日
                            書  記  官  張明賢
